臺灣高等法院高雄分院刑事判決　　　　　　　　　　九十三年度上訴字第九二九號
　　上　訴　人　臺灣屏東地方法院檢察署檢察官
　　上　訴　人
　　即　被　告　甲○○
　　選任辯護人　葉銘進
右上訴人因被告毒品危害防制條例案件，不服臺灣屏東地方法院九十三年度訴字第五
０號中華民國九十三年七月二十九日第一審判決（起訴案號：臺灣屏東地方法院檢察
署九十二年度偵字第一０四一號），提起上訴，本院判決如左：
    主  文
原判決撤銷。
甲○○共同持有第一級毒品，處有期徒刑捌月。扣案第一級毒品海洛因貳拾小包（驗
後合計淨重貳拾貳點參貳公克、包裝重伍點陸伍公克），第二級毒品甲基安非他命捌
小包（驗後含塑膠袋重肆點捌柒公克），均沒收銷燬之。
    事  實
一、甲○○前因持有第二級毒品案件，經臺灣屏東地方法院以九十二年度潮簡字第二
    ○四號，判處拘役五十日確定，猶不知悔改，明知海洛因、甲基安非他命分別係
    毒品危害防制條例列管之第一級及第二級毒品，不得無故非法持有之，竟與真實
    姓名年籍不詳綽號「阿水」之成年男子，共同基於持有第一、二級毒品之犯意，
    於民國九十二年六月十五日上午六時許，在位於屏東縣東港鎮○○路其所經營之
    「蠟筆小新」檳榔攤內，接受綽號「阿水」之成年男子之委託，代為保管第一級
    毒品海洛因二十小包、第二級毒品甲基安非他命八小包，為免遭查緝風險，乃將
    上開毒品藏放於其胸罩內，而共同無故持有第一級毒品、第二級毒品，嗣於同日
    上午十一時三十分許，經屏東縣警察局潮州分局員警接獲線報，聲請搜索票持至
    上開處所執行搜索，因而查獲，並扣得前開第一級毒品海洛因二十小包（驗後合
    計淨重共二十二點三二公克、包裝重五點六五公克）、第二級毒品甲基安非他命
    八小包（驗後含塑膠袋重四點八七公克）。
二、案經屏東縣政府警察局潮州分局報請臺灣屏東地方法院檢察署檢察官偵查起訴。
    理    由
一、訊據上訴人即被告固不否認警方於九十二年六月十五日上午十一時三十分許在位
    於屏東縣東港鎮○○路其所經營之「蠟筆小新」檳榔攤，查獲其將第一級毒品海
    洛因二十小包（驗後合計淨重共二十二點三二公克、包裝重五點六五公克）、第
    二級毒品甲基安非他命八小包（驗後含塑膠袋重四點八七公克）藏放於其身上之
    胸罩內等情，惟矢口否認有何持有上開毒品之犯行，辯稱：係綽號「阿水」者拿
    來暫時寄放，伊不知道是毒品云云。
二、按所謂持有者，僅須行為人主觀上認識所持有者為毒品，且客觀上對於該毒品具
    有現實之管領支配力，即為已足，至於該毒品之所有權誰屬、係為自己或為他人
    持有，及其持有狀態之久暫、嗣後須否交還他人等，均與已成立之持有行為無關
    。經查，上開扣案疑似第一級毒品海洛因之白粉共二十小包（驗後合計淨重共二
    十二點三二公克、包裝重五點六五公克），經送請法務部調查局檢驗結果，確含
    第一級毒品海洛因成分，此有該局九十二年七月十日調科壹字第二四○○○二六
    三九號鑑定通知書一紙附偵卷足佐（見偵查卷第五十頁）；另扣案疑似第二級毒
    品甲基安非他命之白色或無色透明結晶（粉末）八小包（驗後合計含袋重四點八
    七公克），經送請行政院衛生署管制藥品管理局檢驗結果，確含第二級毒品甲基
    安非他命成分，此有該局九十二年七月十四日管檢字第○九二○○○五二三一號
    檢驗成績書附卷可稽（見偵查卷第四十七頁）。又員警於九十二年六月十五日上
    午十一時三十分許，持搜索票在被告所經營位於屏東縣東港鎮○○路之「蠟筆小
    新」檳榔攤，當場查獲被告將上開毒品藏放於其身上之胸罩內等情，為被告所不
    否認，且有屏東縣警察局潮州分局搜索扣押筆錄、扣押物品目錄表各一份附卷足
    憑（見屏東縣警察局潮州分局潮警刑字第○九二○○○一六三六號警卷）。被告
    雖於原審審理時辯稱不知「阿水」交伊保管的物品是毒品云云。惟被告於警詢中
    供稱：這些毒品是九十二年六月十五日早上六、七時許左右，有一位叫「阿水」
    的男子拿來託伊保管，所以伊才會放在身上，當時外包裝是以報紙包住，伊才打
    開報紙，當時伊知道是毒品，但沒有地方擺放，且前幾天有高雄市警察前來搜索
    ，伊很害怕，所以才會將毒品放在身上胸罩處，而且「阿水」說中午就會前來拿
    回去等語（見警卷第二頁反面），核與其於偵查中供述：毒品是在伊胸罩內查獲
    的，是綽號「阿水」的人拿來寄放在伊這裡，「阿水」說馬上回來拿，伊打開來
    看，看到好像是毒品的東西，所以認為是毒品，因為是毒品所以才把它放在胸罩
    內等情相符（見偵查卷第七頁），足認被告對於姓名年籍不詳綽號「阿水」之成
    年男子所交付保管之物係毒品一事，已有所認知，況若被告主觀上認為上開物品
    非屬毒品而有觸法之虞，何須將其藏匿於貼身之胸罩內，以避免遭查覺，是其於
    收受時，主觀上知悉該等物品為毒品一事，應堪認定，其辯稱伊不知道寄放之物
    品係毒品云云，尚難採信。揆諸前開說明，被告既知悉姓名年籍不詳綽號「阿水
    」之成年男子所交付保管者為毒品，並已允諾代為保管持有，顯有犯意聯絡及行
    為分擔。而被告將之放置於自己所穿著之胸罩內，對於該毒品有支配管領力無疑
    ，縱對方僅係暫時寄放，亦無礙於被告共同持有毒品犯行之成立，是本案事證明
    確，被告共同持有第一級毒品海洛因、第二級毒品甲基安非他命之犯行應堪認定
    。
三、查被告行為後，毒品危害防制條例已於九十二年七月九日修正，並自九十三年一
    月九日施行，修正前之該條例第十一條第一項規定「持有第一級毒品者，處三年
    以下有期徒刑、拘役或新臺幣五萬元以下罰金」，嗣該條第一項就持有第一級毒
    品之要件及處罰刑度雖未修正，惟增列第四項「持有毒品達一定數量者，加重其
    刑至二分之一，其標準由行政院定之」規定，並經行政院於九十三年一月七日訂
    定「轉讓持有毒品加重其刑之數量標準」，該標準第二條並規定轉讓、持有第一
    級毒品達淨重五公克以上者，加重其刑至二分之一。本件被告持有之第一級毒品
    海洛因合計淨重為二十二點三二公克（第二級毒品安非他命未超過十公克），有
    上開鑑定通知書可佐，雖已逾前開加重其刑之標準，惟經比較修正前、後法條刑
    度之結果，自以修正前之規定有利於被告，依刑法第二條第一項但書規定，應適
    用被告行為時即修正前之該條例第十一條第一項規定處斷（最高法院二十四年度
    上字第四六三四號判例參照），先予敘明。核被告所為，係犯修正前毒品危害防
    制條例第十一條第一項及同條第二項之持有第一級毒品、第二級毒品罪。公訴人
    認被告係犯毒品危害防制條例條例第五條第一項、同條第二項意圖販賣而持有第
    一級毒品、第二級毒品罪，尚有未洽（詳見後述），惟因意圖販賣而持有毒品，
    與單純持有毒品行為，其基本之構成要件事實「持有毒品行為」既屬相同，僅因
    犯意之不同，而設有加重之規定，二者之基本社會事實同一，爰變更檢察官起訴
    法條。又所謂持有，並非必需親自持有，如以共同犯罪之意思，事先有犯意之合
    致，而由其中一部分人實施犯罪行為，即有共同犯罪之存在。被告受不詳姓名綽
    號「阿水」之成年男子委託代為保管而持有毒品，被告與「阿水」間有持有毒品
    犯意之聯絡，行為之分擔，均為共同正犯。被告一次受「阿水」委託保管上開毒
    品，而同時持有第一級毒品海洛因及第二級毒品甲基安非他命，其以一持有行為
    而觸犯上開二罪名，為想像競合犯，應依刑法第五十五條規定從一重之持有第一
    級毒品罪處斷。
四、原審論處被告罪刑，固非無見，惟查所謂持有，並非必需親自持有，如以共同犯
    罪之意思，事先有犯意之合致，而由其中一部分人實施犯罪行為，即有共同犯罪
    之存在。被告受不詳姓名綽號「阿水」之成年男子委託代為保管而持有毒品，被
    告與「阿水」間有持有毒品犯意之聯絡，行為之分擔，均為共同正犯，原審漏未
    論及，尚有未合。被告上訴意旨，指摘原判決量刑過重，檢察官上訴意旨以被告
    係意圖販賣而持有毒品，指摘原判決不當（詳後述），雖均無理由，惟原判決既
    有可議，自應由本院撤銷改判。茲審酌被告曾有持有毒品之前科（見卷附高等法
    院被告全國前案紀錄表），及持有海洛因及甲基安非他命毒品之犯罪動機、目的
    、手段，持有海洛因之數量非少，加速毒品之氾濫，所造成社會治安可能之危害
    等一切情狀，量處如主文第二項所示之刑。扣案之第一級毒品海洛因二十小包（
    驗後合計淨重共二十二點三二公克、包裝重五點六五公克，因包裝與毒品無從析
    離，視為毒品）、第二級毒品甲基安非他命（驗後含塑膠袋重四點八七公克，因
    包裝與毒品無從析離，視為毒品），應依毒品危害防制條例第十八條第一項規定
    沒收銷燬之。至因鑑驗耗失之海洛因、安非他命，自無庸沒收銷燬。
五、公訴意旨以認被告甲○○持有上開第一級毒品海洛因、第二級毒品甲基安非他命
    ，乃基於營利販賣之意圖，而涉犯毒品危害防制條例第五條第一項之意圖販賣而
    持有第一級毒品罪嫌、第二項之意圖販賣而持有第二級毒品罪嫌，其理由無非以
    ：(一)經調閱被告所使用門號0000000000號之行動電話，其曾與證人楊
    俊民通話，而楊俊民證述通話內容與甲○○供述不符，可見彼等聯絡並非為購買
    檳榔之事，且楊俊民為習於施用毒品之人，被告與其聯絡，自非單純；(二)另扣案
    之上開海洛因、安非他命之數量頗多，復已分裝完畢，且被告將之藏置於身體隱
    匿之處，顯有販售之意圖；(三)被告尿液經送驗呈現安非他命、嗎啡陰性反應，且
    被告無施用毒品前科，顯見被告所持有之毒品非供己施用等語；(四)依證人保護法
    之受保護證人甲、乙於偵查中之證述。
六、按犯罪事實應依證據認定之，無證據不得推定其犯罪事實；又不能證明被告犯罪
    者，應諭知無罪之判決，刑事訟訴法第一百五十四條第二項、第三百零一條第一
    項分別定有明文。次按認定不利於被告之事實，須依積極證據，苟積極證據不足
    為不利於被告事實之認定時，被告之抗辯或反證縱屬虛偽，仍不能以此資為積極
    證據應予採信之理由，即應為有利於被告之認定，更不必有何有利之證據；又事
    實之認定，應憑證據，如未能發現相當之證據，或證據不足以證明，自不能以推
    測或擬制之方法，以為裁判之基礎；且認定犯罪事實所憑之證據，無論直接或間
    接證據，其為訴訟上之證明，須達於通常一般之人均不致有懷疑，而得確信其為
    真實之程度者，始得據為有罪之認定，倘其證明尚未達到此一程度，而有合理之
    懷疑存在時，尚難為有罪之認定基礎（最高法院三十年上字第四八二、三十年上
    字第八一六號、四十年台上字第八六號、七十六年台上字第四九八六號判例參照
    ）。又按刑事訴訟法第一百六十一條已於九十一年二月八日修正公布，修正後同
    條第一項規定：檢察官就被告犯罪事實，應負舉證責任，並指出證明之方法。因
    此，檢察官對於起訴之犯罪事實，應負提出證據及說服之實質舉證責任，倘其所
    提出之證據，不足為被告有罪之積極證明，或其闡明之證明方法，無從說服法官
    以形成被告有罪之心證，基於無罪推定之原則，自應為被告無罪判決之諭知（最
    高法院九十二年度台上字第一二八號判例參照）。另按意圖販賣而持有毒品罪，
    所處罰者，雖為行為人之販賣圖利之意圖，而意圖之有無存乎行為人之內心，雖
    不易外現，然行為人有無該等意圖，仍應依證據為之。
七、訊據被告堅詞否認有意圖販賣而持有海洛因之犯行，辯稱：扣案之物品係姓名年
    籍不詳綽號「阿水」者拿來暫時寄放等語。經查：
    (一)、證人甲（真實姓名年籍詳卷）於偵查中雖證稱；伊是九十三年三月被查獲，
        毒品是在「蠟筆小新」檳榔攤向相片中的女生購買的（檢察官提示甲○○及
        「蠟筆小新」檳榔攤相片），最近一次是被告被抓到當天即六月十五日早上
        ，以一千元向她買海洛因一小包等語（見原審卷第八十六頁所附九十三年度
        公訴蒞庭字第四○七號訊問筆錄），復於原審審理時結證證稱：伊有施用安
        非他命和海洛因，毒品是在「蠟筆小新檳榔攤」向被告買的，大約是在九十
        二年間左右，共買的三十幾次，一千元可以買三十ＣＣ海洛因，最後一次向
        被告購買是在六月十五日早上十點在東港要往潮州方向，不是在檳榔攤買的
        ，是買一千元海洛因等語（見原審卷第七○頁）。惟證人甲於九十二年三月
        十九日經警查獲施用毒品犯行時，於警詢中供稱：伊是從九十二年三月份開
        始染上毒品海洛因及安非他命，毒品是向「烏龍輝」所購買，伊都是到新園
        鄉中洲村堤岸旁養鴿籠，找「烏龍輝」交易毒品，每次都以五百元購買一小
        包海洛因，安非他命則是向「烏龍輝」購買毒品時，烏龍輝剛好在養鴿處吸
        食時，順便吸一、二口等語（見卷附彌封袋內屏東縣警察局潮州分局潮警刑
        字第○九二○○○一一○九號警卷影本）；九十二年六月二十日因施用毒品
        案件經警拘提到案時，復供稱：九十二年六月十九日有再吸食毒品海洛因，
        是向一位叫「陳桑」的人買的，是以一千元向「陳桑」購買零點二公克海洛
        因（見卷附彌封袋內屏東縣警察局東港分局東警分刑字第○九二○○○一五
        六三一號警卷影本），且其於原審審理時陳稱其於上開警詢時所述均實在，
        則觀之其先前於警詢中供述其於九十二年間購買毒品之對象，核與其於原審
        中證述係向被告購買毒品云云，顯然不符，故尚難以證人甲前後不一之陳述
        ，為不利於被告之認定。另證人乙於偵查中證稱：毒品是在相片中的檳榔攤
        買的，但是向另一個女的買的（檢察官提示甲○○及「蠟筆小新」檳榔癱相
        片一份附卷可稽），至於相片中的甲○○都坐在旁邊看渠等買賣，伊去那裡
        買過二、三次、大約去年三、四月間等語（見原審卷第八十八頁所附九十三
        年度公訴蒞庭字第四○七號訊問筆錄），復於原審審理時結證證稱：伊曾向
        甲○○買檳榔，除了買檳榔外，沒有其他的事，伊毒品是向朋友買的，不是
        向現場被告等情（見原審卷第六十一頁），是證人乙未曾證稱有向被告購買
        過毒品，故亦無法以證人乙證詞，推認被告係意圖販賣而持有上開毒品等情
        。
    (二)、另公訴人雖以被告與有施用毒品前科之楊俊民有往來，有卷附上開行動電話
        門號雙向通聯紀錄、臺灣大哥大股份有限公司用戶基本資料查詢、泛亞電信
        股份有限公司客戶基本資料（見偵查卷第二十一頁至四十五頁、第五十五頁
        ）、楊俊民經採尿送驗結果呈嗎啡陽性反應之長榮大學九十二年十二月二十
        九日鑑定報告（見偵查卷一○八頁）及楊俊民前案資料（見偵查卷第六八頁
        至七七頁）各一份等件為證，且證人楊俊民於偵查中證述：被告向伊買檳榔
        ，因而電話聯絡等語，與被告供述：伊向南州一名男子買檳榔，係該男子自
        己送來或伊去拿，另有向東港月雲仔購買，並未以電話聯絡，均係伊過去拿
        等語之不符（見偵查卷第八四頁至八五頁、第一一四頁至一一五頁），而認
        渠等聯絡並非為購買檳榔之事云云。然被告與有施用毒品前科之人有往來或
        被告之供述與證人楊俊民證述渠等通話之內容不符，均與被告有無意圖販賣
        而持有毒品有必然之邏輯上關係，公訴人以前開理由遽推認被告有販賣圖利
        之意圖，尚嫌速斷。
    (三)、又以被告遭警方查獲時之情況觀之，證人即當天搜索之警員傅岳明已於原審
        審理時到庭稱：警方雖在被告經營之「蠟筆小新」檳榔攤埋伏四、五日，未
        見到現場有交易毒品之情事，且因被告未承認有販賣毒品，僅有檢舉人檢舉
        被告販賣毒品，故仍僅以非法持有毒品罪名移送檢方等語（見原審卷四八頁
        至五十頁），是客觀上，被告並無與人交易毒品或尋覓對象兜售之行為外觀
        。而持有毒品之動機、理由不一而足，不能僅以行為人持有毒品超乎一般人
        之用量，甚至持有人根本未施用毒品，即推認持有者意在轉讓或販賣，故縱
        被告此次遭查獲未驗出施用毒品之陽性反應，且無施用毒品之前科（見偵查
        卷第九頁至第十頁所附之刑事資料查註紀錄表、偵查卷第九十頁所附之屏東
        縣衛生局煙毒及麻醉藥品類委託檢驗結果通知書），在被告否認又無其他積
        極證據足以證明係被告意圖販賣之情況下，依前引「罪證有疑，利於被告」
        之法則，僅得認被告係單純持有扣案毒品，尚不能因毒品已分裝完畢、且數
        量非少，及藏置於身上隱匿處，而任意推論被告乃意圖販賣而持有上開海洛
        因及甲基安非他命。
    (四)、綜上，檢察官所憑以認定被告涉犯意圖販賣而持有第一級、第二級毒品犯行
        之論據，均不能直接證明被告確實涉犯本件犯行。因此本件即屬不能證明被
        告有意圖販賣而持有第一級毒品、第二級毒品之犯行。而既被告持有第一級
        、第二級毒品之行為，應論處以單純持有罪，則自毋庸就同一行為經起訴認
        係意圖販賣部分，另為無罪之諭知，併此敘明。
據上論結，應依刑事訴訟法第三百六十九條第一項前段、第三百六十四條、第二百九
十九條第一項前段、第三百條，毒品危害防制條例第十一條第一項、第二項、第十八
條第一項前段、刑法第十一條、第二條第一項但書、第二十八條、第五十五條，判決
如主文。
本案經檢察官陳建年到庭執行職務。
中      華      民      國    九十三    年      十      月    二十二    日
                              臺灣高等法院高雄分院刑事第三庭
                                  審判長法官  周賢銳
                                        法官  謝宏宗
                                        法官  黃建榮
右正本證明與原本無異。
檢察官如不服本判決應於收受本判決後十日內向本院提出上訴書狀，其未述上訴理
由者，並得於提起上訴後十日內向本院補提理由書狀（均須按他造當事人之人數附繕
本)「切勿逕送上級法院」。
被告不得上訴。
                                      書記官  陳靖華
中    華    民    國      九十三      年      十      月     二十二   日
附錄：本判決論罪科刑法條：
修正前毒品危害防制條例第十一條
持有第一級毒品者，處三年以下有期徒刑、拘役或新臺幣五萬元以下罰金。
持有第二級毒品者，處二年以下有期徒刑、拘役或新臺幣三萬元以下罰金。
持有專供製造或施用毒品之器具者，處一年以下有期徒刑、拘役或新臺幣一萬元以下
罰金。
